臺灣高等法院臺南分院刑事判決　　　　　　 九十三年度上更(二)字第五二六號 Ｃ
　　　上　訴　人　臺灣臺南地方法院檢察署檢察官
　　　被　　　告　甲　○　○
　　　指定辯護人　本院公設辯護人　丙　○　○
　　　被　　　告　乙　○　○
　　　選任辯護人　陳　惠　菊
右上訴人因被告違反貪污治罪條例等案件，不服臺灣臺南地方法院九十一年度訴字第
七一七號，中華民國九十二年八月十四日第一審判決（起訴案號：臺灣臺南地方法院
檢察署九十一年度偵字第一二七四號），提起上訴，判決後經最高法院第二次發回更
審，本院判決如左：
      主      文
原判決關於甲○○、乙○○部分撤銷。
甲○○、乙○○共同依據法令從事公務之人員，對於主管及監督之事務，明知違背法
令，直接圖其他私人不法利益，因而獲得利益，各處有期徒刑貳年，褫奪公權參年，
緩刑參年。
      事      實
一、甲○○自八十五年間起至九十年一月二日止擔任臺南縣玉井鄉公所臨時單工（起
    訴書誤為僱員），負責該鄉轄內公墓管理、維修、實際使用面積丈量等業務及審
    核公墓地之使用申請，為依據法令從事公務之人員。緣八十九年九月二十日二十
    時五十九分因設籍於臺南縣永康市民蔡人癸病故，其子蔡昆明（經判處有期徒刑
    一年，緩刑三年確定）欲將蔡人癸埋葬在玉井鄉第二公墓內，然依據「臺南縣玉
    井鄉公墓地使用須知與使用費徵收標準」之規定，若使用人係本鄉居民，且使用
    面積在十六平方公尺範圍內，則收費新臺幣（下同）一萬元，面積超過部分每一
    平方公尺加收一千元；若使用人係外鄉居民者，則使用面積在十六平方公尺範圍
    內，收費二萬元，面積超過部分每一平方公尺加收一萬元。因蔡昆明並未設籍於
    玉井鄉內，但為節省公墓使用費用，遂與時任玉井鄉鄉民代表會主席之乙○○及
    玉井鄉農會職員嚴福仁（賴、嚴二人均係蔡昆明之遠房親戚，嚴福仁經判處有期
    徒刑一年，緩刑三年確定）商量，由乙○○聯繫甲○○，經甲○○同意後，共同
    基於公務員登載不實文書之概括犯意聯絡，由嚴福仁以死者係其叔叔「嚴蔡仁貴
    」之名義代為提出申請使用公墓地，並由甲○○負責相關文件之審查，以取得使
    用公墓地埋葬許可證。於是先由嚴福仁於八十九年十月三日持其本人印章及國民
    身分證影本，至玉井鄉鄉民代表會主席辦公室交予乙○○，由乙○○在另一張便
    條紙上書寫死者「嚴蔡仁貴、骨罋」等字樣，將之一併交由不知情之代表會工友
    沈麗珠轉交予甲○○，甲○○、乙○○並基於共同圖蔡昆明利之犯意聯絡，由甲
    ○○代為依前開資料，填寫不實之玉鄉民墓證字第０五五號之「使用公墓地埋葬
    申請書」，內容為「死亡者姓名：嚴蔡仁貴，籍貫：臺灣省臺南縣，性別：男，
    出生年月：骨罋，住址：仝申請人，使用地點：第二公墓，埋葬日期：八十九年
    九月八日（此處記載有誤，因本件係八十九年十月三日申請，不可能在九月八日
    埋葬，依附訃聞所示應是八十九年十月九日埋葬，附此記明），使用面積：十六
    平方公尺（丈量後填寫），申請人：嚴福仁，住址：玉井鄉層林村層林八十七之
    一號，與死亡者之關係：叔姪，申請日期八十九年十月三日」，且於申請人項下
    蓋用嚴福仁之印章後，以嚴福仁名義提出申請，甲○○遂據以製作蓋有玉井鄉長
    「江樹人」公印及玉井鄉公所關防、偽填死亡者姓名嚴蔡仁貴等如上開內容之玉
    鄉民墓證字第０五五號「使用公墓地埋葬許可證」之公文書，並將該明知不實事
    項登載於職務上所載公文書交與乙○○再轉交蔡昆明持以行使，使蔡昆明得據以
    埋葬其父蔡人癸，足以生損害於公文書之正確性及玉井鄉公所與鄉民之權益。俟
    墳墓造成，甲○○並至第二公墓實地勘驗蔡人癸造墓用地，明知該墓地含墳墓主
    體結構及周圍墳墻並水泥鋪設，使用面積合計三十三平方公尺，卻仍於玉鄉民墓
    證字第０五五號之「使用公墓地埋葬申請書」使用面積欄內填寫十六平方公尺，
    並據此填寫一萬元之規費通知三聯單，使蔡昆明據以繳納一萬元之使用公墓地費
    用，因而獲得十八萬元之不法利益（按死者蔡人癸係玉井鄉遷出者，而借用嚴福
    仁名義申請，而嚴福仁為半年前已設籍玉井鄉居民，遂可視同本鄉居民辦理，且
    甲○○若確實丈填寫使用面積為三十三平方公尺，則蔡昆明應繳納十九萬元）。
    嗣因該公所民政課課員銘栓要求名義上申請人嚴福仁補提死亡證書及除戶謄本
    等資料時，嚴福仁無法補提而查知上情。蔡昆明見事跡敗露，遂於八十九年十月
    十八日攜帶其配偶蔡周錦桂之國民身分證影本及印章、死者蔡人癸之死亡證書及
    除戶登記謄本等資料至玉井鄉公所，以申請人蔡周錦桂之名義填寫玉鄉民墓證字
    第０五八號「使用公墓地埋葬申請書」，重新以死者之真實姓名蔡人癸、申請人
    設籍地及死者生前設籍地均在臺南縣永康市，並非玉井鄉居民，重為申請使用玉
    井鄉第二公墓地，由民政課員涂銘栓受理核發○五八號埋葬許可證，詎甲○○明
    知蔡昆明實際使用之墓地面積為三十三平方公尺，卻仍在○五八號埋葬許可證上
    之使用面積欄內填寫十六平方公尺，足生損害公文書之正確性及玉井鄉公所與鄉
    民之權益，且並因此使蔡昆明據以僅繳納二萬元之使用公墓地費用，因而獲得十
    七萬元之不法利益（按死者蔡人癸雖係玉井鄉遷出者，然申請人蔡周錦桂非玉井
    鄉居民，應依「臺南縣玉井鄉公墓地使用須知與使用費徵收標準」註２之規定辦
    理，繳納十九萬元）。嗣經民眾向玉井鄉公所檢舉，該公所承辦人涂銘栓才命蔡
    昆明追繳其已獲得之不法利益十七萬元，退還蔡昆明以嚴福仁名義先前所繳納之
    一萬元之使用公墓地費用。
二、案經法務部調查局臺南縣調查站移送臺灣臺南地方法院檢察署檢察官偵查起訴。
      理      由
一、訊之被告甲○○矢口否認有圖利他人及行使公務員登載不實文書之犯行；被告乙
    ○○亦矢口否認有何行使公務員登載不實文書及圖利之犯行。被告甲○○辯稱：
    伊係玉井公所臨時單工，公墓業務承辦人係銘栓，伊沒有審查及蓋章之資格，
    何來公務員身分，本件是因玉井鄉代表會主席乙○○交代要幫忙蔡昆明節省殯葬
    費用，伊因不敢得罪乙○○，不得已始配合，並沒有收取任何金錢，亦未得任何
    好處云云。被告乙○○辯稱：伊沒交代甲○○辦理，更無字條情事，全是甲○○
    自己編撰的，我完全是站在為民服務之立場，身分證及印章只是受蔡昆明託辦轉
    送而已云云。
二、經查：
  (一)按地方制度法第二十條明定：「鄉（鎮、市）殯葬設施之設置及管理」為鄉（鎮
    、市）自治事項，是以在地方制度法公布施行後，鄉（鎮、市）自得就其關於殯
    葬設施之設置及管理等自治事項制定自治法規並執行。而自治法規經地方立法機
    關通過，並由各該行政機關公布者，稱自治條例；自治法規由地方行政機關訂定
    ，並發布或下達者，稱自治規則；鄉（鎮、市）公所就其自治事項，得依其法定
    職權或基於法律、自治條例之授權，訂定自治規則；關於創設、剝奪或限制地方
    自治團體居民之權利義務事項以自治條例定之；亦分別為地方制度法第二十五條
    、第二十七條第一項、第二十八條第一項第二款所明定。又地方制度法第八十七
    條規定：本法公布施行後，其相關法規未制（訂）定、修正前，現行法規不牴觸
    本法規定部分，仍繼續適用。則本件關於「臺南縣玉井鄉公墓地使用須知與使用
    費徵收標準」在地方制度法公布施行後是否無效之爭議，即須以其是否牴觸地方
    制度法之規定而判斷。按地方自治團體關於公墓之設置與管理事項在地方制度法
    公布施行前，所能憑藉之法律依據為已廢止之墳墓設置管理條例，該條例於九十
    一年五月十五日修正前（以下簡稱修正前）第三條規定「本條例所稱主管機關：
    中央為內政部；省（市）為省（市）社會處（局）；縣（市）為縣（市）政府；
    鄉（鎮、市）為鄉（鎮、市）公所」，可知墳墓之設置管理亦為鄉（鎮、市）公
    所之法定職權；而修正前第十二條雖僅規定：「公墓費用收取標準及方式，由省
    （市）主管機關定之」，然從修正前第六條所規定：「設置公墓，應備具左列文
    件報請省（市）主管機關核准：‧‧‧五、管理辦法及收費標準。‧‧‧」之內
    容可知，鄉（鎮、市）公所設置公墓，既應備具「管理辦法及收費標準」之文件
    報請核准，顯然墳墓設置管理條例亦授權鄉（鎮、市）公所制定其「管理辦法及
    收費標準」，否則要（鎮、市）公所如何提出；再從「臺南縣玉井鄉公墓地使用
    須知與使用費徵收標準」之內容觀察，其雖設有使用費之徵收標準，然為維護管
    理目的及基於使用者付費原則，其應僅涉及玉井鄉公所對其公墓地之管理、使用
    ，與「干涉行政」之以政府公權力限制或剝奪人民財產權顯有不同，況其規定玉
    井鄉居民使用面積在十平方公尺以內者免費，並無禁止或限制玉井鄉居民使用公
    墓地之情形，尚不構成剝奪或限制地方自治團體居民權利之要件，是以本院認為
    「臺南縣玉井鄉公墓地使用須知與使用費徵收標準」並不必然需以自治條例之方
    式制定。綜上，「臺南縣玉井鄉公墓地使用須知與使用費徵收標準」是玉井鄉公
    所依其法定職權及法律之授權所制定，在地方制度法公布施行後亦不牴觸地方制
    度法之規定，是以其在本件案發時點仍應認係有效之法令，而為適用。
  (二)按刑事法領域之公務員概念，與行政法上之公務員概念，二者之內涵，隨立法目
    的及刑事政策之不同而有差異。刑法上公務員，係指「依據法令」從事於公務之
    人員，至貪污治罪條例乃刑法之特別法，因此在論述上，刑法上關於公務員之概
    念，在貪污治罪條例之適用上亦應作同一解釋，合先敘明。本件被告甲○○自八
    十五年間起至九十年一月二日止擔任臺南縣玉井鄉公所之臨時單工，負責該鄉轄
    內之公墓管理、維修、實際使用面積之丈量業務及審核公墓地之使用申請，為被
    告甲○○所自承（詳調查卷第四頁反面、偵查卷第二十頁），而墳墓設置管理條
    例及「臺南縣玉井鄉公墓地使用須知與使用費徵收標準」在本件案發時點仍係有
    效之法令，已如前述，則被告甲○○顯係玉井鄉公所依前開法令之規定所雇用之
    「公墓管理員」，掌理前開其自承之業務，要不因其係按日計酬之臨時單工而影
    響其依法令執行公務之身分，亦即被告甲○○應屬刑法上及貪污治罪條例中所謂
    「依據法令」從事於公務之人員無疑。
  (三)被告甲○○明知死者為蔡人葵，非嚴蔡仁貴，實際申請人係蔡昆明非嚴福仁，竟
    核發不實之○五五號埋葬許可證，並於使用面積登載不實之十六平方公尺，又於
    涂銘栓核發之○五八埋葬許可證，偽填使用面積十六平方公尺，交蔡昆明持以行
    使，圖利蔡昆明十七萬元之犯罪事實，業據被告甲○○於偵審中供承不諱（詳調
    查卷第五頁，偵查卷第二十一頁、第五十一頁反面、第五十二頁，原審卷第四十
    五頁，本院上訴審九十二年十二月二十四日審判筆錄），核與證人即玉井鄉代表
    會工友沈麗珠、證人即玉井鄉公所課員銘栓於偵查時之證述相符（詳調查卷第
    十四頁反面、第十五頁、第十六頁反面，偵查卷第九頁反面、第十三頁），而被
    告乙○○於偵審中亦承認有將被告嚴福仁之身分證及印章叫證人沈麗珠轉交予被
    告甲○○之事實（詳偵查卷第五十一頁反面、本院上訴審九十二年十二月二十四
    日審判筆錄）。核與同案被告蔡昆明於偵審中坦承有叫被告嚴福仁將身分證及印
    章交給被告乙○○之事實（詳偵查卷第十七頁反面、第五十一頁，本院上訴審九
    十二年十二月二十四日審判筆錄）；以及同案被告嚴福仁承認被告蔡昆明要其將
    身分證及印章交給被告乙○○（詳偵查卷第十五頁反面、本院上訴審九十二年十
    二月二十四日審判筆錄）等供述情節相符。復有玉鄉民墓證字第０五五號及第０
    五八號之「使用公墓地埋葬申請書」、申請人嚴福仁之國民身分證影本、死者蔡
    人癸之死亡證書及除戶登記謄本、公墓地使用費收據三紙、玉井鄉收入退還書一
    紙、使用公墓地面積三三平方公尺之實地丈量簡略圖一份、已完成之蔡人癸墳墓
    現場照片五幀附卷可稽（詳調查卷第二一至三九頁）。
  (四)雖被告甲○○辯稱：蔡人癸之墳墓完成後，其所丈量面積為十六平方公尺，嗣後
    喪家加築子孫墻，面積增加至三十三平方公尺，並無登載不實一節，然依卷附八
    十九年十月三日申請書上所載使用面積十六平方公尺（造墳後丈量填寫），經被
    告甲○○供承係八十九年十月十七日填寫，並有行政規費收入在卷可稽（詳調查
    卷第二九、二－九二頁），嗣因嚴福仁提不出證明文件，經發覺有誤，另由蔡周
    錦桂於八十九年十月十八日再提申請，而該申請書上使用面積，亦由被告甲○○
    填寫十六平方公尺，有該申請書在卷憑（詳調查卷第三十頁），嗣因葬家電話詢
    問墳地使用費，告知使用面積約七、八坪（一坪為三．三０五七九平方公尺），
    承辦人發現與申請書所載十六平方公尺不符，因而於九十年十月二十五日會同政
    風人員至現場丈量，丈量結果為三十三平方公尺，有承辦人銘栓簽呈可佐，並
    經其證實在卷（詳調查卷十九頁、偵查卷第十三頁），並有蔡人癸墳墓照片五張
    在卷可稽（詳調查卷第三七、三八頁）。又造墳首重風水，事先自應有所規劃，
    並選合適土地，非隨便可以擴大或縮小，而依附照片，該墳墓造型一式，並無前
    後施工情形，是被告所稱，其丈量後喪家加築子孫墻與事實不符，所辯應不足採
    。且此部分，查無事證證明被告甲○○與其他被告有犯意聯絡及行為分擔，故認
    被告於丈量少計面積係個人圖利喪家，併此敘明。
  (五)又同案被告蔡昆明於偵查時證稱：被告乙○○答應幫忙處理，是其叫同案被告嚴
    福仁將身分證及印章交給被告乙○○等語，（詳調查卷第九頁，偵查卷第十七頁
    反面、第五一頁），則被告乙○○若未參與，又何需有將被告嚴福仁之身分證及
    印章叫證人沈麗珠轉交予被告甲○○之行為。況玉井鄉公所審核公墓地之使用申
    請之主辦為課員銘栓，被告甲○○係屬協助辦理，若被告乙○○未事先即與被
    告甲○○有所聯繫，則以其身為鄉代會主席單純為民服務，按正常情形自應交由
    主辦人處理，何以指定證人沈麗珠轉交予被告甲○○，且依證人沈麗珠之證述，
    被告乙○○要其轉交被告甲○○之物，應不止被告嚴福仁之身分證及印章而已，
    參以被告甲○○之證詞，顯然書寫死者「嚴蔡仁貴、骨罋」等字樣之便條紙確係
    存在，否則被告甲○○如何在證人沈麗珠轉交後，即知如何填寫辦理，是以被告
    乙○○對於第一次之申請案確係知情且參與。至於被告乙○○辯論終結後提出蔡
    人癸訃聞一紙，證明蔡人癸係八十九年十月九日下葬，並不影響被告等共犯公務
    員登載不實事實之認定，併此敘明。
  (六)另按玉井鄉公墓地之使用申請過程，係由申請人填寫第一聯之使用公墓地埋葬申
    請書（或由承辦人代寫），經承辦人書面審查後，即將第二聯之使用公墓地埋葬
    許可證（已蓋有鄉長公印及玉井鄉公所關防）交由申請人，申請人拿到許可證後
    即可埋葬死者，事後再由公墓管理員去丈量面積，填寫於第一聯之申請書使用面
    積欄，再據此開立繳費通知向申請人收取費用（詳偵查卷第四二頁反面證人銘
    栓證詞）；則同案被告蔡昆明既於八十九年十月十七日繳納第一次申請案之費用
    ，顯然表示其有取得第一次申請之許可證，並據以建造其父蔡人癸之墳墓，並經
    被告甲○○丈量面積，且被告蔡昆明亦不否認見過該第一次申請之許可證（詳偵
    查卷第四十頁反面），然而該第一次申請之許可證上所載死者姓名應與申請書相
    同為「嚴蔡仁貴」，則蔡昆明理當知悉，而其父為「蔡人癸」，並非「嚴蔡仁貴
    」，然其卻未為異議，且仍繳納費用，顯然事前即知情係以「嚴蔡仁貴」名義為
    申請甚明。
  (七)再查個人印章、身分證常係用以代表本人之重要證件，若非具有密切信任或有協
    議委託關係，衡諸常情，並無隨意交付他人之理，同案被告嚴福仁辯稱其不認識
    甲○○及蔡昆明，不知要怎麼幫忙云云，卻僅憑被告蔡昆明之一通電話，即將身
    分證及印章交給被告乙○○再轉交予被告甲○○，顯與常理未合；且被告乙○○
    於調查時亦供稱：「‧‧‧嚴福仁在農會詢問我，之前以「嚴蔡仁貴」名義申請
    ，因故無法通過，乃改以「蔡人癸」名義申請，事實上是同一人，是否可以「嚴
    蔡仁貴」已繳之費用，充抵「蔡人癸」之費用，‧‧‧」（詳調查卷第二頁），
    則同案被告嚴福仁既然可向被告乙○○為前開之詢問，想必對於第一次之申請案
    知情，其辯稱完全不知情，顯無可採。
  (八)本件依玉鄉民墓證字第０五五號之使用公墓地埋葬申請案，其名義上之死者為「
    嚴蔡仁貴」，然實質上之死者為「蔡人癸」，而依「臺南縣玉井鄉公墓地使用須
    知與使用費徵收標準」註３之規定，死者蔡人癸係玉井鄉遷出者，而借用嚴福仁
    名義申請，因嚴福仁為半年前已設籍玉井鄉居民，可視同本鄉居民辦理，若被告
    甲○○確實丈量填寫使用面積為三十三平方公尺，則被告蔡昆明即應繳納十九萬
    元，然被告蔡昆明因被告甲○○之圖利行為僅繳納一萬元，原可獲得十八萬元之
    不法利益，惟因被發覺，而作廢此部分，並退還繳納之一萬元，並重新申請，故
    又在玉鄉民墓證字第０五八號之使用公墓地埋葬申請案中，以死者蔡人癸雖係玉
    井鄉遷出者，然申請人蔡周錦桂非玉井鄉居民，應依「臺南縣玉井鄉公墓地使用
    須知與使用費徵收標準」註２之規定以外鄉居民辦理，若被告甲○○確實丈量填
    寫使用面積為三十三平方公尺，被告蔡昆明即應繳納十九萬元，然被告蔡昆明因
    被告甲○○之圖利行為僅繳納二萬元，顯然獲有十七萬元之不法利益。所涉及二
    次公墓使用申請案，雖均已繳完費用，手續完成，然而被告甲○○受代表會主席
    即被告乙○○交辦，而圖利蔡昆明之犯罪目的單一，且同案被告蔡昆明僅在其一
    次埋葬亡父中得不法利益，得利亦屬單一，雖該案辦理即經承辦課員發覺錯誤而
    命補正，甚至退還規費，再補足實際應納款項，而發生二次公務員登載不實及行
    使登載不實犯行，應屬二次手續之問題，仍不失其犯一次圖利罪之本質，故其圖
    利金額應僅以十七萬元計算。
  (九)綜上所述，本件事證已甚明確，被告等人所為之犯行，應堪認定。
三、(一)按被告行為時貪污治罪條例第六條第一項第四款規定（即八十五年十月二十三
      日修正公佈）：「對於主管或監督之事務，直接或間接圖私人不法之利益者，
      處五年以上有期徒刑，得併科三千萬元以下罰金」，不以實際得利為限，足見
      其為舉動犯而非實害犯。行為後，於九十年十一月七日修正為「對於主管或監
      督之事務，明知違背法令，直接或間接圖自己或其他私人不法利益，因而獲得
      利益者，處五年以上有期徒刑，得併科新臺幣三千萬元以下罰金」，其法定刑
      並未變更，惟裁判時法，對於主管或監督之事務，直接或間接圖私人不法利益
      者，改以「明知違背法令」，圖自己或其他私人不法利益，「因而獲得利益」
      者為要件，將圖利罪規定為須發生實害之結果犯，以自己或其他私人得到不法
      利益為要件，並同時刪除未遂犯之處罰，對圖利罪之處罰規定，經比較行為時
      及裁判時法之結果，自以裁判時法之結果犯處罰規定對被告有利。
    (二)核被告甲○○、乙○○所為，係犯刑法第二百十六條行使第二百十三條公務員
      登載不實文書罪，此部分被告甲○○、乙○○與經判決確定之蔡昆明、嚴福仁
      間有犯意聯絡及行為分擔，皆為共同正犯；而被告甲○○、乙○○另犯貪污治
      罪條例第六條第一項第四款圖利他人罪，其等共同公務員登載不實公文書之低
  度行為已為行使之高度行為吸收，不予另論。又被告甲○○、乙○○前開二次
      行使公務員登載不實文書犯行（登載並進而行使不實之玉鄉民墓證字第０五五
      號「使用公墓地埋葬許可證」之公文書，及在玉鄉民墓證字第０五八號「使用
      公墓地埋葬許可證」上使用面積欄記載「十六平方公尺」），時間密接，所犯
      構成要件相同，顯係基於概括犯意，反覆為之，係連續犯，以一罪論，並加重
      其刑；其所犯刑法第二百十六條行使第二百十三條公務員登載不實文書罪及違
      反貪污治罪條例第六條第一項第四款之直接圖利罪間，有方法結果之牽連關係
      ，應依刑法第五十五條規定，從一重之圖利他人罪處斷，被告乙○○雖非具有
      公務員身分，但交代具有公務員身分之被告甲○○並共同實施登載並進而行使
      不實之玉鄉民墓證字第０五五號「使用公墓地埋葬許可證」之公文書，及在○
      五八號「使用公墓地埋葬許可證」之公文書內使用面積為不實之十六平方公尺
      記載，進而持以行使，圖利蔡昆明十七萬元，依刑法第三十一條第一項規定，
      仍以共犯論；公訴人起訴時，對被告乙○○僅論刑法第二百十六條行使第二百
      十三條公務員登載不實文書罪，惟本院前審審理時，公訴人已論告稱：「乙○
      ○部分應該為圖利罪，原審法條引用錯誤，請予改正。」（見本院更一卷第四
      一－八七頁），本院自得審判。
    (三)又依貪污治罪條例第八條第二項規定：「犯第四條至第六條之罪，在偵查中自
      白，如有所得並自動繳交全部所得財物者，減輕其刑；因而查獲其他共犯者，
      減輕或免除其刑」，察其意旨，顯見犯該法第四條至第六條之罪而有所得者，
      除在偵查中自白外，尚須具備自動繳交全部所得財物之要件，始能依該項規定
      減輕其刑，若無犯罪所得，因其本無所得，自不生應否具備該要件之問題，僅
      在偵查中自白，即有上開規定之適用，而被告甲○○所為僅圖利同案被告蔡昆
      明，無證據證明其本身有所得，被告甲○○復在偵查中自白圖利他人之犯行，
      被告乙○○於偵查中亦承認共同被告沈麗珠所稱：乙○○交代沈麗珠將嚴福仁
      之身分證、印章及書有「嚴蔡仁貴、骨甕」字樣紙條交給被告甲○○乙節屬實
      （見偵卷第二三頁），係對其犯罪事實一部分自白，均符合貪污治罪條例第八
      條第二項減輕其刑之規定，應依法減輕之。又被告甲○○係玉井鄉公所臨時單
      工，職位卑微，而乙○○係代表會主席，基於所會運作之壓力下，而誤蹈法網
      ，且於本案並非圖謀不法己利，其犯罪情狀實堪憫恕，並依刑法第五十九條規
      定，酌情遞減其刑。
四、原審未予詳查，遽認「臺南縣玉井鄉公墓地使用須知與使用費徵收標準」為無效
    之法令，被告甲○○非屬刑法上及貪污治罪條例中所謂「依據法令」從事於公務
    之人員，因而諭知被告甲○○、乙○○等人無罪判決，容未恰當。檢察官上訴意
    旨，指摘原判決不當，非無理由，自應由本院將原判決關於被告二人部分撤銷改
    判。爰審酌被告甲○○、乙○○之犯罪動機、目的、手段、所生危害、所得利益
    、身分、智識程度、生活狀況、犯後態度及分擔行為等一切情狀，分別量處如主
    文第二項所示之刑，而被告甲○○、乙○○既經宣告有期徒刑之刑，併依貪污治
    罪條例第十七條規定，宣告褫奪公權三年，以資懲儆。又本件登載不實之玉鄉民
    墓證字第０五五號「使用公墓地埋葬許可證」，已據同案被告蔡昆明供稱已經滅
    失（詳偵查卷第五二頁），爰不併宣告沒收；又同案被告蔡昆明所獲得之不法利
    益十七萬元，已於八十九年十一月三日追繳完畢，是犯罪所圖得不法利益部分，
    已無再諭知追繳必要，併此敘明。
五、查被告甲○○、乙○○均未曾受有期徒刑以上刑之宣告，有臺灣高等法院被告全
    國前案紀錄表在卷可查，而被告甲○○係鄉公所臨時單工，面對民意代表請託，
    有其工作上之壓力；而被告乙○○係民意代表，自有服務鄉民之需要，且本案均
    非圖謀已利，經此偵審教訓，應知警惕，諒無再犯之虞，本院因認渠等所宣告之
    刑，以暫不執行為適當，併對被告甲○○、乙○○均諭知緩刑三年，以勵自新。
六、公訴意旨另以被告甲○○偽填不實之玉鄉民墓證字第０五八號「使用公墓地埋葬
    許可證」，因認被告甲○○此部分涉犯刑法第二百十六條行使第二百十三條之公
    務員登載不實文書罪云云。惟查，該玉鄉民墓證字第０五八號之使用公墓地埋葬
    申請案係由證人銘栓所受理承辦，且該許可證亦為證人銘栓所填發，業據證
    人銘栓證述明確（詳調查卷第十六頁反面、偵查卷第四二頁反面），而依證人
    銘栓前開證述之公墓地使用核發過程，被告甲○○僅是在許可證上之使用面積
    欄內偽填十六平方公尺，使被告蔡昆明據此僅繳納二萬元之使用公墓地費用，因
    而獲得十七萬元之不法利益，故此部分僅就被告在許可證上填寫使用面積十六平
    方公尺行為，究其刑責，而○五五號及○五八號「使用公墓地埋葬申請書」係由
    申請民眾填寫，為私文書性質，此由證人涂銘栓證稱：「（公墓申請手續？）先
    （由申請人）提相關文件，由甲○○將資料帶至現場測量，再由甲○○告知面積
    ，由我或甲○○開立收費三聯單，交申請人繳費，就完成手續。」，本件被告甲
    ○○固代嚴福仁填寫○五五號埋葬申請書，惟亦非公文書，故不成立行使公務員
    職務上登載不實罪，惟公訴人認此部分與已論罪部分有連續犯一罪關係，爰不另
    為無罪諭知，併此敘明。
據上論斷，應依刑事訴訟法第三百六十九條第一項前段、第三百六十四條、第二百九
十九條第一項前段，貪污治罪條例第二條、第六條第一項第四款、第八條第二項、第
十七條，刑法第十一條前段、第二條第一項前段、第二十八條、第二百十六條、第二
百十三條、第三十一條第一項、第五十五條、第五十六條、第五十九條、第七十四條
第一款、第三十七條第二項，判決如主文。
本案經檢察官吳萃芳到庭執行職務。
中    華    民    國      九十四      年      一      月      十二      日
                                  臺灣高等法院臺南分院刑事第三庭
                                      審判長法官  陳    義    仲
                                            法官  宋    明    蒼
                                            法官  楊    子    莊
右正本證明與原本無異。
如不服本判決，應於判決送達後十日內向本院提出上訴狀，其未敘述理由者並應於提
出上訴狀後十日內向本院補提理由書（應附繕本)。
                                      法院書記官  王    全    龍
中    華    民    國      九十四      年      一      月      十三      日
附錄法條：
刑法第二百十三條：
公務員明知為不實之事項，而登載於職務上所掌之公文書，足以生損害於公眾或他人
者，處一年以上七年以下有期徒刑。
刑法第二百十六條：
行使第二百十條至第二百十五條之文書者，依偽造、變造文書或登載不實事項或使登
載不實事項之規定處斷。
貪污治罪條例第六條：
有下列行為之一者，處五年以上有期徒刑，得併科新臺幣三千萬元以下罰金：
一、意圖得利，抑留不發職務上應發之財物者。
二、募集款項或徵用土地、財物，從中舞弊者。
三、竊取或侵占職務上持有之非公用私有器材、財物者。
四、對於主管或監督之事務，明知違背法令，直接或間接圖自己或其他私人不法之利
    益，因而獲得利益者。
五、對於非主管或監督之事務，明知違背法令，利用職權機會或身分圖自己或其他私
    人不法之利益，因而獲得利益者。
前項第一款至第三款之未遂犯罰之
